【裁判字號】    95,重上,2
【裁判日期】    951128
【裁判案由】    債務人異議之訴
【裁判全文】
臺灣高等法院臺中分院民事判決           95年度重上字第2號
上  訴  人  乙○○
上  訴  人  丁○○○
上  訴  人  甲○○○
上  訴  人  庚○○
上  訴  人  己○○
上  訴  人  丙○○
前列六人共同
訴訟代理人  施家治律師
被 上 訴人  戊○○
                        號
訴訟代理人  林松虎律師
訴訟代理人  蕭智元律師
上列當事人間請求債務人異議之訴事件，上訴人對於民國94年11
月16日臺灣臺中地方法院94年度重訴字第375號第一審判決提起
上訴，本院於95年11月14日言詞辯論終結，判決如下：
    主      文
上訴駁回。
第二審訴訟費用由上訴人負擔。
    事實及理由
一、上訴人起訴主張：台中縣霧峰鄉○○段第789、882地號土地
    (以下簡稱系爭土地)，原為訴外人劉春成所有，劉春成死亡
    後，由劉春成之子女即上訴人及訴外人辛○○共有，應有部
    分各為7分之1。詎辛○○為獨占劉春成最有價值的資產，不
    讓其他手足繼承系爭土地，乃於民國（下同）78年間，趁劉
    春成在辛○○家中養病之際，勾串其妻黃鈺雯 (原名黃貴葉
    )之姊即被上訴人戊○○，以系爭土地，於 79年1月3日設定
    債權額新台幣（下同）1000萬元之第2順位抵押權（下稱系
    爭抵押權）予被上訴人，惟實際上劉春成與被上訴人間並無
    債權債務關係存在。蓋劉春成於78年間，年高73歲，是退休
    的醫生，未經營事業，沒有資金週轉問題，尚有金錢借給辛
    ○○。又劉春成早於68年間，就將其大部分財產分給長子乙
    ○○及次子辛○○，並由二子每月給1000元生活費及輪流供
    養，故劉春成並不缺錢。且依劉春成所常往來的金融帳戶資
    料所示，79年1月間並無大量資金出入。又當時劉春成中風
    並有頭部外傷，以其身體狀況，何以要向被上訴人借貸1000
    萬元並設定抵押權？此顯為違反常情之借貸。再被上訴人僅
    為公務員之妻，並無資力借予劉春成1000萬元。依劉春成生
    前所撰聲明書及存證信函內容觀之，訴外人辛○○在其父劉
    春成眼中，是到處借錢又無誠信的兒子；且系爭抵押權所擔
    保之債權清償日是79年12月15日，早就到期，何以未見被上
    訴人向劉春成請求或聲請拍賣抵押物？足徵系爭抵押權所擔
    保之債權並不存在。關於劉春成設定系爭抵押權予被上訴人
    之原因，被上訴人辯稱係因劉春成於76年12月15日向被上訴
    人購買台中市○○區○○段15之74地號土地暨坐落其上建物
    即門牌號碼台中市○○路○段141號房屋 (下稱系爭旅順路房
    地)，尚未清償之尾款1000萬元。惟系爭旅順路房地之買賣
    時間距系爭抵押權設定時間（78年12月16日）太遠，又買賣
    當時被上訴人僅拿訂金10萬元，其餘1000萬元價金，僅取得
    本票擔保，未以買賣標的房屋設定抵押，借新還舊。又買賣
    總價高達1010萬元，遠高於當時不動產交易行情，蓋該房屋
    於77年間向銀行抵押借款之最高限額僅被核定為250萬元，
    推估房價不可能超過300萬元，至81年房地產高價期間，因
    房屋權利價值變更，所核定之最高限額，不過為450萬元。
    而76年間國內房地產景氣低迷，系爭旅順路房地所在地點不
    佳，當時市價不可能超過300萬元，以79年之房價高峰期間
    ，亦不可能超過800萬元，何況是姊妹間的買賣，只可能低
    賣，不可能如被上訴人所主張之高價，是被上訴人所辯房屋
    買賣一節，不符常情。被上訴人所提出之劉春成簽立充為系
    爭旅順路房地買賣價款之5紙本票 (票號各為342845、34284
    6、342847、342848、342849，總金額為1000萬元，下稱系
    爭本票)，應係偽造，因發票日均為76年12月12日，到期日
    各為77年2月28日、同年4月30日、6月30日、8月30日、10月
    30日，而系爭旅順路房地之買賣時間在76年12月15日，系爭
    抵押權於78年12月16日設定，存續期限至79年12月15日，債
    務清償日期同此，故系爭本票發票日在買賣日之前，且到期
    日與系爭抵押權存續期日、債務清償日期均有未符。另該等
    債務於劉春成死前即已到期，何以未見被上訴人向劉春成請
    求或聲請拍賣抵押物，且自清償日迄今已過14年，被上訴人
    亦從未聲請拍賣抵押物，被上訴人為清苦之公務員家庭，對
    1000萬元之抵押債權長年不聞不問，有違常情。又另案（案
    號：93年度重訴字第376號）證人壬○○雖證稱系爭本票係
    劉春成親自於78年12月間背書簽名，惟劉春成因中風行動不
    便，寫字有發抖、歪斜現象，故其於78年10月10日所立之遺
    囑，其上簽名即有此現象，而與系爭本票上順暢之筆跡不同
    ，故壬○○所言並不可採。又辛○○、黃鈺雯夫妻既與被上
    訴人共謀虛偽設定系爭1000萬元之擔保債權，其等所為證詞
    亦無可採。劉春成若想為兒媳購屋，必然有相當資力，不可
    能只付訂金10萬元，而無償債計畫。況劉春成於68年間分產
    與乙○○、辛○○2兄弟時，辛○○業分得台中縣霧峰鄉○
    ○段霧峰小段第141之7、146之14地號土地暨坐落其上建物2
    棟。且劉春成於78年10月10日所立遺囑，已載明將系爭土地
    分配予其子女，故劉春成不可能因另購買房地予辛○○而負
    債，並以系爭土地設定抵押權。被上訴人於82年7月1日寄發
    存證信函及於88年8月25日委請律師發函予上訴人及辛○○
    之文件內容中，均未提及1000萬元之擔保債權乃76年12月間
    買賣房地之尾款債權，今臨訟杜撰系爭抵押權所擔保之債權
    為該等尾款債權，應非可採。又縱認本件被上訴人債權存在
    ，自76年至今亦罹於時效，特提出時效抗辯。爰依強制執行
    法第14條提出債務人異議之訴，求為判決原法院94年度執字
    第28389號拍賣抵押物強制執行事件就上訴人所有台中縣霧
    峰鄉○○段第879、882地號土地所為之強制執行程序，應予
    撤銷等語。
二、被上訴人則以：系爭抵押權所擔保之1000萬元債權確實存在
    。緣劉春成係入贅，其所生兒子中只有辛○○從父姓，需供
    奉劉家祖先，劉春成乃於76年12月中旬，向被上訴人購買系
    爭旅順路房地予辛○○居住，並登記為辛○○之妻黃鈺雯所
    有。該筆房地買賣總價為1010萬元，買賣當時劉春成僅支付
    被上訴人現金10萬元，所欠尾款1000萬元，由劉春成開立同
    額本票為擔保。系爭旅順路房地即以買賣為原因，於77年1
    月21日移轉登記至黃鈺雯名下，辛○○、黃鈺雯夫妻並居住
    於該處迄今。系爭本票到期後，劉春成仍遲未能籌得款頊支
    付被上訴人上開買賣尾款，乃於78年12月16日設定系爭抵押
    權予被上訴人，以擔保被上訴人該1000萬元債權之清償。又
    劉春成雖前於78年10月10日立下遺囑分配系爭土地予其子女
    ，惟系爭土地既為劉春成所有，其於生前如何處分乃其權利
    。嗣劉春成因無法清償所欠尾款，而以系爭土地設定抵押權
    與被上訴人作為擔保，無悖情理。被上訴人於82年7月1日寄
    發存證信函及於88年8月25日委請律師發函予上訴人及辛○
    ○之文件內容中，均明確表示系爭抵押權所擔保之1000萬元
    債權確實存在。又系爭抵押權擔保之債權清償期為79年12月
    15日，消滅時效應自是日起算，至94年12月15日始屆滿。抵
    押權時效則至99年12月15日始屆滿（民法第880條參照）。
    是以上訴人依強制執行法第14條提起異議之訴，為無理由等
    語，資為抗辯。並聲明：上訴人之訴駁回。
三、原審為上訴人敗訴之判決，上訴人不服，求為判決：(一)原判
    決廢棄。(二)原法院94年度執字第28389號拍賣抵押物強制執
    行事件就上訴人所有台中縣霧峰鄉○○段第879、882地號土
    地所為之強制執行程序，應予撤銷。
四、查系爭土地原為訴外人劉春成所有，劉春成於78年12月16日
    與被上訴人戊○○訂立抵押權設定契約，以系爭土地設定10
    00萬元之第二順位抵押權予被上訴人，並於79年1月3日為設
    定登記。劉春成於81年12月30日死亡後，系爭土地由劉春成
    之子女乙○○、辛○○、丁○○○、甲○○○、庚○○、己
    ○○、外孫女丙○○繼承而登記為分別共有，應有部分各7
    分之1等情，為兩造所不爭執，並有系爭土地之土地登記謄
    本、抵押權登記資料（含登記聲請書、抵押權設定契約書）
    可憑，堪信為真實。
五、上訴人對於劉春成經由代書壬○○設定系爭1000萬元之抵押
    權予被上訴人之事實及相關之設定文件之真正，暨卷附5紙
    劉春成所簽發金額合計為1000萬元本票上劉春成印文之真正
    ，均不爭執，所爭執者，係上訴人認劉春成與被上訴人間並
    無1000萬元債權、債務關係之存在，該5紙本票背面劉春成
    之簽名（即背書）字跡與其遺囑上之筆跡不符，應屬出於他
    人所偽造，且劉春成於78年10月16日發生車禍後，並致腦中
    風，已至失智、頭腦不清，殊無以自己負債，而以土地設定
    抵押，購屋贈與兒媳悖於常情之情事。被上訴人則抗辯劉春
    成向伊購買被上訴人所有旅順路房地，積欠1000萬元，故開
    立1000萬元本票及設定抵押權供擔保。且劉春成於設定抵押
    權時意識清楚等語。是本件兩造主要之爭點，在於：(一)劉春
    成是否有向被上訴人購買旅順路房地，以為其子辛○○夫婦
    之居所，而欠被上訴人尾款1000萬元，並簽發系爭5紙本票
    交予被上訴人為擔保？即其與被上訴人間是否確有該1000萬
    元債權債務關係存在？(二)劉春成於78年12月16日簽署系爭土
    地之抵押權設定契約書時，是否神智清楚，並確有以之為該
    1000萬元債務擔保之意思存在二端。經查：(一)旅順路之房地
    於74年9月12日建成，並於74年12月17日第一次登記被上訴
    人名下，此有該建物之登記謄本在卷可稽。又證人辛○○夫
    婦確於75年4月1日即設籍並遷入該旅順路之房屋，此業經本
    院另案94年重上字第134號向台中市北屯區戶政事務所函查
    ，經該戶政事務所函覆可參（見影印外放之該案卷宗，劉明
    隆身分證號碼Ｚ000000000，後改名辛○○，身分證號碼亦為
    Ｚ000000000；黃貴葉身分證號碼Ｚ000000000，後改名黃鈺雯
    ，身分證號碼亦為Ｚ000000000，本院卷89頁、原審卷40頁）
    。惟此乃因斯時辛○○對外負債甚多，劉春成於68年間分產
    時分歸辛○○所有之霧峰2棟房屋，亦分遭其二姐劉淑貴、
    庚○○抵債而過戶予其二人，辛○○夫婦二人不得已乃向被
    上訴人租借該屋而居之事實，已據證人辛○○在本院94年重
    上字第134號準備程序中供證明確。（見影印外放之該案卷
    宗）被上訴人及證人辛○○均否認旅順路之房地為辛○○假
    被上訴人之名義所購，而借名登記於被上訴人名下之事實。
    證人鄭斌義（庚○○之夫）於本院94年重上字第134號準備
    程序到庭，雖證稱辛○○為換屋到台中市，而要伊向其購買
    其霧峰鄉之舊宅，旅順路房地事實上為辛○○所買，而借名
    登記在被上訴人名下云云。惟此為辛○○所否認，而以抵債
    上情置辯，證人鄭斌義同時在場，始坦承：「（辛○○當時
    是否被你逼債，抵債，才把房子登記給你？）是債權人逼他
    ，也逼到我這裡來，房屋過戶給我，是抵欠我的錢沒錯」等
    情（見影印外放之該案卷宗）。是證人鄭斌義所指辛○○要
    換屋到台中市，而要其購買霧峰鄉之舊宅乙節，顯屬不實，
    參以其為上訴人庚○○之配偶，本件訴訟之勝負，與之利害
    關係密切，所證已難期公正，而所證證詞閃爍，前後不一，
    自難採信。又依證人鄭斌義及辛○○所述，證人辛○○於74
    年11月間將房屋過戶抵押之時，乃負債甚多，債權人四處逼
    債，尚已累及證人鄭斌義，足見斯時辛○○乃負債累累，而
    旅順路之房屋乃於其後74年12月17日之一個月左右即為第一
    次登記於被上訴人名下，則辛○○豈能於經濟困頓，債主逼
    債甚急，尚且將僅有之2棟房屋供抵債殆盡之情形下仍有餘
    力購置旅順路之房地？是其證稱乃上開2屋已供抵債過戶於
    二姐名下，始不得已向被上訴人租借旅順路之房屋乙節，即
    屬可信。又證人辛○○夫婦遷入旅順路房屋後，因劉春成分
    產時分歸辛○○之2屋已蕩然無存，而劉春成乃入贅林家，
    所生諸子之中，僅辛○○－劉姓子嗣，以繼劉氏香火，為能
    供奉劉氏祖先，乃由劉春成向被上訴人購買旅順路之房地予
    之，但為免其債權人又就該供奉劉氏祖先之旅順路房地追討
    ，故登記於子媳黃鈺雯名下，於買入時先以10萬為定，餘則
    簽發上開5紙合計1000萬元之本票予被上訴人，但其後，劉
    春成未能籌足該1000萬元，故再以系爭土地設定1000萬元之
    抵押權予被上訴人，以資擔保，至被上訴人為第一次登記時
    ，向台中市第11信用合作社抵押所借款項，則由被上訴人自
    行還清等情，分據被上訴人及證人辛○○、黃鈺雯在本院94
    年重上字第134號中供述明確（見影印外放之該案卷宗），
    互核一致，堪以採信。上訴人雖指稱：劉春成於68年分產時
    已分予辛○○二屋、殊無再優先為其購買旅順路房屋之必要
    ，且殊無自己負債而獨厚子媳，而不以旅順路房地抵押之理
    云云，惟查劉春成於68年間分予辛○○之二屋，已供其抵債
    而蕩然無存，已如前述，則上訴人以辛○○原有二屋即指劉
    春成不可能再為其購屋之論斷，已非可取。而劉春成乃入贅
    於林家，以一入贅之人仍盼本姓祖先得以有屋可供祭祀，又
    擔心不肖之劉氏子嗣債權人逼債，因此仰賴子媳守住劉氏資
    產，遂有上開以自己負債而購屋登記於子媳黃鈺雯名下之舉
    ，亦不難想像，是上訴人所指上開所謂悖於常理，乖於常情
    各語，無非臆測之詞，非可採信，被上訴人及證人辛○○、
    黃鈺雯上開所證，互核一致，並合於情理，自堪信為真實。
    (二)關於系爭抵押權設定經過及所擔保之債權，證人即辦理抵
    押權設定登記之代書壬○○於原法院另案（93年度重訴字第
    376號案件）具結證稱：「我從60年就一直從事土地代書工
    作迄今，我於78年有為劉春成及戊○○辦系爭抵押權設定登
    記手續，卷附登記資料文件上面字跡都是我寫的。我記得是
    劉春成帶我到戊○○住處用印簽約的。我知道這筆1000萬元
    抵押債務的原因，是因為他們有房屋買賣的債權債務關係，
    他們當場並有拿出數張劉春成所開立，總額為1000萬元的本
    票作為債權憑證，我並要求劉春成在這些本票後面背書，這
    樣我才為他們辦理抵押權設定登記。設定抵押權過程，劉春
    成神智清醒，沒有反覆無常的情形。」、「（法官問：前開
    所謂買賣債權債務關係之房屋地點為何？是否你所承辦？）
    是在台中市○○路處，我有去過，門牌我不記得了，那件買
    賣不是我承辦的。」等語（原審卷41、42頁準備程序筆錄）
    ，可徵系爭抵押權之設定確實出自劉春成本人意思，且有10
    00萬元擔保債權之存在。證人壬○○於95年2月15日本院94
    年重上字第134號準備程序中到庭，雖指稱伊不記得在原審
    有為上開證述云云，惟其同時解釋其已70歲，現在常連晚餐
    是否有吃亦不知道等語（見影印外放之該案卷宗），而揆之
    其於1年又2個月之前在原審所證，乃詳細明確，復與證人辛
    ○○及被上訴人所述吻合，自以該次之證述為可採。上訴人
    雖亦指稱：劉春成於78年10月16日因車禍後，腦中風而失智
    、頭腦不清云云，並提出78年10月17日至同年11月23日在國
    軍816醫院之診斷證明書影本乙件，暨舉證人鄭斌義、李雪
    櫻為證。惟查上開國軍816醫院之診斷證明書上記載劉春成
    該段時間為頭暈、頭痛及記憶力減退而已，不能證明其已失
    智頭腦不清，尤不能認已無意識能力。證人鄭斌義固證稱劉
    春成車禍後約1週即常頭暈而認不得人云云；及證人李雪櫻
    證稱：劉春成有時無法辨識人，但認得出辛○○，仍有行動
    能力，在醫院會走失，會看電視云云。但渠等均不諱言劉春
    成未經聲請禁治產之事實，而證人即在劉春成遺囑上簽名見
    證人之劉文通在本院94年度重上字第134號準備程序中到庭
    ，明確證稱其於劉春成車禍後，前去醫院探望，見劉春成精
    神還不錯等語（見影印外放之該案卷宗），核與證人壬○○
    、辛○○二人一貫所證當時劉春成頭腦清楚等情相合，參以
    劉春成於本件系爭土地抵押權設定契約書簽訂之前1日，即
    78年12月15日尚且以系爭土地為台灣土地銀行設定第1順位
    之抵押權（對保時間為78年11月29日、書立借據日期同為78
    年12月16日），當時為其對保之銀行員是林賢曲亦見其意識
    清醒等情，經證人林賢曲在台灣台中地方法院88年度訴字第
    3362號返還不當得利事件中到庭供證明確（見調得之該卷89
    年1月18日言詞辯論筆錄），即上訴人於該院90年度訴字第
    3901號分擔債務乙案辯論中到庭對於當時劉春成向台灣土地
    銀行之借款資料之真正及效力亦不爭執（見調得之該卷第13
    1頁、第224-233頁、第238-239頁），即徵其原認劉春成於
    78年12月15日乃有為台灣土地銀行設定抵押權之意識能力，
    是足證證人辛○○、壬○○等所證劉春成於其翌日即78年12
    月16日辦理本件抵押設定時意識清醒乙節為可採。是上訴人
    及證人鄭斌義、李雪櫻所指，乃主觀臆測之詞，且不足以證
    明劉春成設定系抵押權時無意識能力。則當時劉春成之頭腦
    既屬清楚，而知悉以系爭土地設定抵押之用意，且係經當場
    提出上開系爭5紙本票為債權憑證，證人壬○○並請劉春成
    於本票背書，始同意為其設定抵押，此據證人壬○○供明如
    前，是足認劉春成明知有上述之1000萬元之債務而同意為本
    件之抵押權設定無訛。上訴人對於系爭本票上劉春成印文之
    真正並不爭執，雖稱劉春成已歿，印章辛○○保管及隨時可
    蓋云云，惟此為證人辛○○所否認，參以證人壬○○所證，
    上開5紙本票乃於78年12月16日簽立抵押權設定書當時即已
    簽字完成而同時提出辦理，則上訴人指印文可能劉春成歿後
    所蓋云云，顯然憑空臆測之詞，而與事實不符，殊無可取，
    又系爭5紙本票上劉春成之背書，乃在代書壬○○面前，由
    劉春成親自所為乙節，經證人壬○○指證如前，揆之其筆跡
    ，亦與上訴人所提出之劉春成親書之處方箋及證明書等簽名
    神似，雖上訴人所舉劉春成遺囑上之簽名，似有發抖之情形
    ，惟各次簽名之情境不同，姿勢亦非同一，區區數字筆跡，
    容有出入，乃不能妄斷其異同，故雖以上開筆跡，迭於上述
    分擔債務乙案及本院94年度重上字第134號準備程序中送請
    法務部調查局為筆跡之鑑定，均以字樣不足而不獲鑑定，此
    有該局退件函在卷可參（見本院94年度重上字第134號卷第
    162頁，影印外放），是殊難以該遺囑簽名似有發抖情形，
    及法務部調查局不能鑑定，即妄斷該本票背書即係他人所偽
    造，是以上訴人此指本票係偽造及劉春成無該1000萬元之債
    務乙節，即非可採。
六、又按私文書經本人或其代理人簽名、蓋章或按指印或有法院
    或公證人之認證者，推定為真正，民事訴訟法第358條第1項
    定有明文。經原審調閱該院民事執行處94年度執字第28389
    號及93年度重訴字第376號案卷，查閱卷附之本件被上訴人
    提出之系爭債權證明即本票5紙，本票正面所蓋「劉春成」
    印文，與卷附系爭抵押權登記聲請書、設定契約書所蓋「劉
    春成」印文 (為印鑑章），經以肉眼比對結果，完全相符。
    另系爭5紙本票背面均有劉春成之簽名及捺印，該等簽名，
    與上訴人所提聲明書、兄弟分產契約書上劉春成之簽名，經
    以肉眼比對結果，筆跡相符，應屬同一人所為，堪認系爭本
    票為劉春成所簽發。上訴人徒以系爭本票上之簽名，不若劉
    春成所立遺囑上之簽名有發抖、歪斜現象，而謂系爭本票係
    偽造，尚不足採。又劉春成既為退休醫師，自具有相當智識
    水準，其若未積欠被上訴人債務，當無可能無端簽發鉅額本
    票予被上訴人，堪認劉春成與被上訴人間確存有債權債務關
    係。
七、系爭旅順路房地原為被上訴人所有，因76年12月15日之買賣
    ，而於77年1月21日移轉登記至黃鈺雯名下，此有被上訴人
    提出土地登記謄本及建築改良物登記簿等件在卷可按。參以
    系爭5紙本票發票日均為76年12月12日 (到期日各為77年2月
    28日、4月30日、6月30日、8月30日、10月30日)，與系爭旅
    順路房地買賣時間甚為接近，復佐之證人壬○○前開證詞，
    可知被上訴人所辯：劉春成因向其購買系爭旅順路房地予其
    子辛○○（登記在其媳即辛○○之妻黃鈺雯名下），並簽發
    系爭本票為付款擔保一節，確有所據。上訴人雖以系爭旅順
    路房地買賣價格過高為由，質疑該筆買賣之真實性。惟按不
    動產交易價格之議定，具有高度主觀性與複雜性，本契約自
    由原則，不動產之實際成交價格，係由買賣雙方通盤考量整
    體交易條件後達成合意而決定。本件上訴人依買方立場，質
    疑上述買賣價金過高而對劉春成不利，惟由賣方立場觀之，
    劉春成僅先支付現款10萬元，即取得房地產權移轉之重大實
    利，所餘絕大部分價金均僅開立本票擔保，此等付款方式，
    對賣方而言亦屬不利。況買賣雙方本具親誼關係，交易價格
    、條件，本難以尋常情形衡之，尚不得以價格過高為由，否
    定系爭旅順路房地買賣之真實性。又如上所述，劉春成係以
    向被上訴人購買旅順路之房地1000萬元價金轉作借款設定抵
    押權，則其設定抵押權時所訂立之抵押權契約書逕載為借款
    及被上訴人於訟爭前的82年7月1日1736號存證信函雖從未提
    及購屋欠款事實，亦無悖於情理，上訴人以此指摘，認為被
    上訴人是因提不出借款資金証明，只好杜撰76年姊妹間房屋
    價款來充數云云，並無足取。
八、按遺囑人於為遺囑後所為之行為與遺囑有相牴觸者，其牴觸
    部分，遺囑視為撤回，民法第1221條定有明文。查劉春成於
    78年10月10日所立遺囑，固有表明將系爭土地分配予其子女
    。然其嗣就遺贈標的物即系爭土地設定抵押權與被上訴人，
    所為僅係限制系爭土地所有權之行使，尚不至喪失標的物之
    權利。且縱認其生前所為處分行為與所為遺囑有相牴觸，其
    結果亦為牴觸部分之遺囑視為撤回。是劉春成所立遺囑，並
    不影響系爭抵押權設定之效力，亦無從以之推認劉春成不會
    以遺贈標的物設定抵押權。
九、查本件被上訴人為劉春成媳婦黃鈺雯之胞姊，被上訴人因此
    親誼關係，而遲未為聲請法院拍賣抵押物等實行抵押權行為
    ，衡情無違。況抵押權係以擔保債務之清償為目的，從屬於
    擔保債權而存在，該債權未消滅前，除抵押權有消滅之原因
    外，抵押權應繼續存在，債權消滅時，抵押權始歸於消滅，
    故其本身實無存續期限可言。且核卷附被上訴人於82年7月1
    日寄發存證信函及於88年8月25日委請律師發函予上訴人及
    辛○○之文件內容中，均已表明請求劉春成之繼承人清償系
    爭抵押權所擔保之1000萬元債權，否則將聲請法院拍賣抵押
    物等意旨。上訴人以被上訴人遲未實行系爭抵押權而謂擔保
    債權並不存在，顯乏所據。
十、次按以抵押權擔保之債權，其請求權已因時效而消滅，如抵
    押權人，於消滅時效完成後，5年間不實行其抵押權者，其
    抵押權消滅。民法第880條定有明文。查系爭抵押權擔保之
    債權清償日期為79年12月15日，有抵押權設定契約書在卷可
    憑，堪予信實。則系爭抵押權擔保之債權消滅時效應自該日
    起算，至94年12月15日始屆滿。而抵押權時效則應至99年12
    月15始屆滿。上訴人主張本件債權縱使存在，自76年起算至
    今，已罹於時效云云，尚非足取。
十一、綜上所述，系爭抵押權擔保之債權1000萬元存在，上訴人
      依強制執行法第14條規定，以擔保債權不存在為由，訴請
      撤銷原法院對於系爭土地所為之強制執行程序，尚屬無據
      ，應予駁回。原審為上訴人敗訴之判決，於法並無不合。
      上訴意旨指摘原判決不當，求予廢棄改判，為無理由，應
      予駁回。
十二、據上論結，本件上訴為無理由，依民事訴訟法第449條第
      1項、第78條、第85條第1項前段，判決如主文。
中    華    民    國    95    年    11    月    28    日
                    民事第三庭審判長法  官   陳照德
                                    法  官   蔡王金全
                                    法  官   曾謀貴
以上正本係照原本作成。
如對本判決上訴，須於收受判決送達後二十日內向本院提出上訴
書狀，其未表明上訴理由者，應於提出上訴後二十日內向本院提
出上訴理由書 (須按他造人數附具繕本)。
上訴時應提出委任律師為訴訟代理人之委任狀。具有民事訴訟法
第四百六十六條之一第一項但書或第二項之情形為訴訟代理人者
，另應附具律師及格證書及釋明委任人與受任人有該條項所定關
係之釋明文書影本。
                                    書記官   李妍嬅
中    華    民    國    95    年    11    月    29    日
                                                      Ｄ


司法院資訊處製作；財團法人民間司法改革基金會備份。
